【裁判字號】    92,台上,2788
【裁判日期】    921226
【裁判案由】    清償債務
【裁判全文】
最高法院民事判決                              九十二年度台上字第二七八八號
    上  訴  人  乙○○
                甲○○
    共      同
    訴訟代理人  陳銘堂律師
    被 上訴 人  中央租賃股份有限公司
    法定代理人  陳田鈺
右當事人間請求清償債務事件，上訴人對於中華民國九十一年四月十七日台灣高等法
院第二審更審判決（九十年度上更(一)字第一七五號），提起上訴，本院判決如左：
    主  文
原判決廢棄，發回台灣高等法院。
    理  由
本件被上訴人主張：上訴人乙○○於民國八十一年七月十五日至八十四年一月三十日
間受僱為伊公司職員，並挽上訴人甲○○為保證人。嗣乙○○於八十二年九月間辦理
訴外人瑞龍企業有限公司（下稱瑞龍公司）承租伊之機器設備案件時，違反其應親自
對保之規定，曲應瑞龍公司代表人陳盛德之要求，貿然將事前繕妥之保證書及保證本
票等文件，託由陳盛德轉交渠所提供之保證人陳宗珍簽名蓋章，以完成對保手續。致
伊誤認財力雄厚之陳宗珍確已為瑞龍公司具保，符合授信條件，而同意瑞龍公司承租
該機器設備。詎瑞龍公司旋因經營不善倒閉，無力清償租金新台幣（下同）三百六十
九萬八千七百五十元，迨伊轉向陳宗珍催討遭拒，陳宗珍甚且對伊提起確認本票債權
不存在訴訟，經台灣台北地方法院（下稱台北地院）台北簡易庭認定其保證書係屬偽
造，而為伊敗訴之判決確定，使伊無從求償受有相當於該租金及伊因上開訴訟所須賠
償陳宗珍訴訟費用五萬七千四百八十元之損害等情，求為命上訴人乙○○給付伊三百
七十五萬六千二百三十元並加計法定遲延利息；如對乙○○之財產強制執行無效果時
，由甲○○給付之判決。
上訴人則以：該授信案係因被上訴人疏於覆核始生損害，與乙○○之未確實對保，無
相當因果關係。況被上訴人尚欠瑞龍公司系爭機器尾款約七百萬元，並未受有損害。
縱有損害，其未善盡徵信職責，不確實分析、評估瑞龍公司之財務狀況，而高估其所
提供擔保品之價額，對該損害之發生顯亦與有過失等語，資為抗辯。
原審維持第一審所為上訴人敗訴之判決，駁回其上訴，無非以：乙○○受僱於被上訴
人擔任職員，甲○○為其職務保證人，並乙○○至被上訴人客戶瑞龍公司執行簽約對
保不實致陳宗珍否認該保證書、保證本票之真正，拒就瑞龍公司債務負連帶保證責任
，及對被上訴人訴請確認本票債權不存在，暨瑞龍公司法定代理人陳盛德偽造陳宗珍
簽章經法院以偽造有價證券罪判處罪刑確定等情，為上訴人所不爭，並有台北地院台
北簡易庭八十三年度北簡民字第三一八０號宣示判決筆錄、最高法院刑事判決書等可
稽。玆被上訴人主張：因乙○○對保不實，致伊受有對瑞龍公司租金三百六十九萬八
千七百五十元不能受償及陳宗珍對其確認訴訟敗訴負擔之訴訟費用五萬七千四百八十
元計三百七十五萬六千二百三十元之損害云云，上訴人則否認之，兩造情詞各執，查
：(一)被上訴人與瑞龍公司間簽訂之文件雖名為「租約」，惟依其約定內容，屬融資性
租賃契約之一種，形式上利用通常租賃制度，實際上專以融資及債權擔保機能為目的
，是以，被上訴人以買賣價金形式支付予瑞龍公司者，實質上係屬借款，瑞龍公司付
與被上訴人之租金，實質上則屬借款之分期清償。被上訴人係以一千一百萬元向瑞龍
公司購買機器設備，再將該機器設備出租予瑞龍公司，約定租金為第一期六百萬元，
第二至十三期每期四十五萬四千八百五十元，契約成立之同時，被上訴人應付買賣價
金一千一百萬元予瑞龍公司，而瑞龍公司應付第一期租金六百萬元予被上訴人，則被
上訴人以部分買賣價金與瑞龍公司應付第一期租金抵銷後，於八十二年九月二十七日
將剩餘買賣價金五百萬元匯付予瑞龍公司，依法自無不合。上訴人辯稱：被上訴人尚
有近七百萬元價款未付與瑞龍公司云云，委無足取。又依民法第三百三十五條第一項
規定，抵銷權之行使，僅須以意思表示向他方為之即可，不以書面為必要；而以銷售
額之全部或一部，與買受人所負債務抵銷者，該抵銷金額仍不失為貨物銷售額之性質
，營業人自應依營業稅法之規定開立統一發票，是上訴人以被上訴人未提出任何文件
證明抵銷，及抵銷不得開立統一發票為由，質疑前述抵銷並非真正云云，難謂正當。
再被上訴人先後提出八十二年九月十日統一發票三紙，其中00000000、00
000000號兩紙發票金額合計一千一百五十五萬元，00000000號發票金
額一千一百五十五萬元，該金額即為前述買賣價金含稅後之總額，瑞龍公司與被上訴
人間契約訂立及履行，依相關證據足堪認定，尚難僅因發票記載不符而予以否定。(二)
在融資性租賃契約，物之使用收益與租金之支付並無對價關係，是若承租人違反契約
，致租賃公司取回標的物，因而使承租人無法使用收益時，承租人亦不能免除支付租
金之義務，瑞龍公司自第二期起未付租金，積欠租金數額計為五百七十三萬一千一百
零四元，雖租期屆滿前，被上訴人已依約取回為租賃物之機器設備，惟瑞龍公司仍不
能免除支付全部租金義務，該欠租金由訴外人元笙公司、裕樺普利龍公司分別代償四
十七萬六千八百五十四元、五十五萬八千元，為被上訴人所自承，機器設備則由被上
訴人以九十九萬七千五百元（含稅）變賣予訴外人昱達公司，瑞龍公司尚欠被上訴人
租金計三百六十九萬八千七百五十元。被上訴人經聲請對瑞龍公司及其保證人陳盛德
、呂雙聯強制執行無效果，經台灣桃園地方法院發給債權憑證在案；而陳宗珍名下財
產，卻因乙○○未確實與陳宗珍對保，致被上訴人無法對陳宗珍追償，而受有相當於
租金之損害，該損害與乙○○未確實對保之行為間自有相當因果關係。(三)陳宗珍為否
認保證本票簽章之真正，對被上訴人提起確認本票債權不存在之訴，經法院判決被上
訴人敗訴，被上訴人因而應負擔訴訟費用五萬七千四百八十元，自係被上訴人之損害
，如乙○○確實對保，損害即不致發生，至陳盛德偽造陳宗珍之簽章，僅為造成此一
損害之共同原因而已。則乙○○未確實對保，被上訴人所受損害金額計為三百七十五
萬六千二百三十元。(四)乙○○受僱為被上訴人公司職員，執行簽約對保工作，自應確
實對保以維護被上訴人之權益，此亦為被上訴人職員工作規則所明定，乙○○於辦理
瑞龍公司簽約事宜時，未就瑞龍公司連帶保證人陳宗珍確實對保，而將保證書及保證
本票等文件託由陳盛德轉交陳宗珍簽名蓋章，事後自陳盛德處取回該等文件，再於保
證書上對保人欄簽署，顯然違反善良管理人之注意義務，其致被上訴人受有損害，自
構成僱傭契約之不完全給付，被上訴人請求上訴人乙○○如數賠償，並加算法定遲延
利息，即非無據。被上訴人與瑞龍公司簽訂售後租賃契約前，先由其業務部門彙總資
料，並交徵信部門查詢信用及分析財務報表數字後，由業務部承辦員安排勘廠及繕寫
分析意見綜合報告，嗣由業務部經理審核後，轉交徵信部評估複審，再呈授信委員會
及常務董事會審核通過，此有被上訴人提出作業流程及授信申請案分析意見綜合報告
等件可憑，並經證人景廣萍、蔡宏昌、胡惠邦證實，瑞龍公司於八十一年、八十二年
間雖各有三紙退票紀錄，惟此為申請授信之公司所難免，乙○○已於授信申請案分析
意見綜合報告內附註退票原因，而瑞龍公司復提供具有相當資力之保證人以為擔保，
則被上訴人綜合考量債權確保之可能性，而對瑞龍公司予以授信，難認其未盡徵信、
覆核之注意義務。又就契約標的機器設備之價值，業經訴外人財團法人中國生產力中
心參考購買憑證、並實際勘察後，估價為一千二百零五萬元，有勘估日期為八十二年
八月四日之財團法人中國生產力中心動產時值勘估報告足稽，並經證人徐德和結證明
確，則被上訴人據該估價金額核定買賣價金為一千一百萬元，尚無過失可言。嗣瑞龍
公司違約，該機器設備經被上訴人取回於八十三年十一月二十二日變賣，目的既為填
補瑞龍公司授信案件所受之租金損失，殊難想像被上訴人有賤價變賣之可能；至估價
金額，縱與實際市價有所差距，然財團法人中國生產力中心具備專業資格之估價鑑定
機構，非被上訴人之使用人，亦不得據此指被上訴人與有過失。上訴人辯稱：被上訴
人就本件損害與有過失，應減免上訴人之賠償責任云云，亦無可採。(五)甲○○為乙○
○職務保證人，其保證範圍為乙○○因違背公司規則虧欠款項或其他情弊所致被上訴
人之損害，而其應負之保證責任，所謂其他情弊，係相對於虧欠款項，應包括因違背
公司規則之一切行為在內，乙○○因執行僱傭契約，應負不完全給付之賠償責任，則
被上訴人請求其職務保證人即甲○○於被上訴人對乙○○之財產為強制執行無效果時
，給付被上訴人三百七十五萬六千二百三十元及遲延利息，即屬正當等詞，為其判斷
之基礎。
按請求損害賠償之人，不僅須證明其受有損害，且須證明其所受損害與應負賠償責任
人之行為，其間有相當因果關係，始得請求賠償，此為提起損害賠償之訴必須具備之
要件。查乙○○因對瑞龍公司之保證人陳宗珍未確實對保，而陳宗珍名下亦有財產，
致被上訴人受有相當不能向陳宗珍追償瑞龍公司所欠租金額之損害，為原審確定之事
實。原審既認乙○○應賠償被上訴人之金額與陳宗珍之資力至有關連，則被上訴人得
受賠償之金額自應以被上訴人可以從陳宗珍之全部財產中受償者為其範圍，苟陳宗珍
資力原本不足以擔保瑞龍公司之全部債務，被上訴人即令得向陳宗珍行使保證權利，
而不能足額受償時，該不足額可否認為與乙○○未確實對保有相當因果關係，即不無
研求之餘地。依卷附土地登記簿謄本記載，陳宗珍雖有二筆土地之財產，惟亦均在八
十二年一月以前即設有高額抵押權（見一審卷第一二二、一二三、一二七頁），乃原
審未注意此卷存資料，僅以陳宗珍名下有財產為由，未對其資力為調查審認，即為上
訴人全部敗訴之判決，尚欠允洽。其次，人事保證之保證人，以僱用人不能依他項方
法受賠償者為限，負其責任，民法第七百五十六條之二第一項規定甚明；前開規定依
民法債編施行法第三十五條規定，於民法債編修正施行前成立之人事保證亦適用之。
關於被上訴人是否不能依他項方法受賠償之要件？原審未調查並於理由項下說明，遽
為甲○○敗訴之判決，亦屬可議。上訴論旨，指摘原判決不當，求予廢棄，非無理由
。
據上論結，本件上訴為有理由。依民事訴訟法第四百七十七條第一項、第四百七十八
條第二項，判決如主文。
中      華      民      國    九十二    年     十二     月    二十六    日
                              最高法院民事第六庭
                                  審判長法官  吳  正  一
                                        法官  劉  福  來
                                        法官  鄭  玉  山
                                        法官  黃  義  豐
                                        法官  朱  建  男
      右正本證明與原本無異
                                              書  記  官
中      華      民      國    九十三    年      一      月     十四     日
                                                                        Ｌ


司法院資訊處製作；財團法人民間司法改革基金會備份。
